臺灣彰化地方法院民事判決　　　　　　　 95年度訴字第787號
原　　　告　丙○○
訴訟代理人　林世祿律師
複代理人　　甲○○
被　　　告　乙○○○
　　　　　　張榮翔即張坤南遺產管理人
前列二人共同
訴訟代理人　林溢根律師
上列當事人間請求拆屋還地事件，業經本院於民國九十六年五月
二日言詞辯論終結，茲判決如下：
    主      文
被告乙○○○使用原告所有坐落彰化縣員林鎮○○段二一九地號
土地如附圖所示編號Ａ、Ｂ、Ｃ、Ｄ、Ｅ、Ｆ、Ｇ部分之租金核
定為每年新台幣陸萬伍仟參佰陸拾壹元。
被告乙○○○應給付原告新台幣陸萬參仟參佰陸拾壹元，及自民
國九十五年十月十三日起至清償日止，按年息百分之五計算之利
息。
原告其餘之訴駁回。
訴訟費用新台幣壹仟肆佰伍拾陸元由被告乙○○○負擔，餘由原
告負擔。
本判決第二項得假執行。但被告乙○○○預供擔保新台幣陸萬參
仟參佰陸拾壹元後，得免為假執行。
原告其餘假執行之聲請駁回。
    事實及理由
壹、程序方面
    按「訴狀送達後，原告不得將原訴變更或追加他訴。但有下
    列各款情形之一者，不在此限：…二請求之基礎事實同一者
    。…七不甚礙被告之防禦及訴訟之終結者。」，民事訴訟法
    第二百五十五條第一項第二款、第七款分別定有明文。本件
    原告起訴狀送達被告乙○○○後，復於民國（下同)九十五
    年十一月二十九日具狀以：被告乙○○○抗辯坐落彰化縣員
    林鎮○○段二一九地號土地（以下簡稱系爭土地）上如彰化
    縣員林地政事務所複丈日期九十五年十一月二日複丈成果圖
    （以下簡稱附圖）所示編號Ｃ之磚造平房、編號Ｅ之簡易平
    房、編號Ｆ之磚造浴室等建物（門牌號碼彰化縣員林鎮萬年
    里萬年巷十一之一號，以下簡稱系爭建物）係其已故配偶張
    坤南所有，並經本院以九十五年度財管字第二八號裁定選任
    張榮翔為遺產管理人，為免當事人不適格為由，追加張榮翔
    即張坤南遺產管理人為被告，被告乙○○○雖不同意，然原
    告所為追加被告之情形合於民事訴訟法第二百五十五條第一
    項第二款、第七款規定，應予准許，合先敘明。
貳、實體方面
一、原告主張：（一）原告依本院九十二年度執字第三五四○號
    清償債務強制執行事件所定之拍賣程序，買受原為張坤南（
    所有系爭土地，坐落其上門牌號碼彰化縣員林鎮萬年里萬年
    巷十一之一號之系爭建物為張坤南所有，因被告乙○○○於
    本院九十四年度員簡調字第五九號排除侵害事件中主張其對
    系爭建物具有事實上處分權，被告乙○○○於本件審理中復
    辯稱系爭建物係其已故配偶張坤南所有，且經本院以九十五
    年度財管字第二八號裁定選任張榮翔為遺產管理人，原告爰
    依民法第七百六十七條、第三百四十八條之規定，先位請求
    被告應將坐落系爭土地上如附圖所示編號Ｃ、Ｅ、Ｆ部分地
    上物拆除，並將該土地交還原告。（二）若認被告乙○○○
    主張其為系爭建物之地上權人乙節為有理由，則依民法第八
    百七十六條或第四百二十五條之一規定，被告均應給付租金
    予原告，惟兩造就租金之數額協議不成，故原告自得依上開
    規定及最高法院七十三年五月八日七十三年度第五次民事庭
    會議決議要旨，備位請求法院核定租金之數額，並請求被告
    應依本院核定之金額給付；而依被告主張其使用系爭土地如
    附圖所示編號Ａ、Ｂ、Ｃ、Ｄ、Ｅ、Ｆ、Ｇ部分面積共為八
    百五十一點零六平方公尺，按法定公告價值核算為六百八十
    萬八千四百八十元（最高法院四十七年台上字第一八二七號
    判例參照），又依系爭土地鄰近明倫國中，且距員林家商亦
    不遠等情狀，每年租金應按上開價值總額年息百分之十即六
    十八萬零八百八十四元核定之，且被告自九十四年八月三十
    一日起至原告提出本件訴訟止占有系爭土地而受有利益一年
    ，故原告依租賃、地上權或不當得利等規定，請求擇一判決
    被告應給付原告六十八萬零八百八十四元。（三）另本院前
    開強制執行案件之點交公告，並未將系爭土地如附圖所示編
    號Ｂ部分空地排除點交，自應認定已有點交，縱原告曾以鐵
    皮封阻，亦屬權利之行使，且被告可由如附圖所示編號Ｄ、
    Ｅ、Ｆ部分通行至道路，並非無法通行；再者，原告自前開
    強制執行事件所買受之標的，包含土地及建物，故原告依法
    自可申請水電更名過戶，亦可辦理停水、停電，並非原告擅
    行斷水、斷電等語。並為：（一）先位訴之聲明：1.被告應
    將坐落系爭土地上如附圖所示編號Ｃ部分面積四三三點二五
    平方公尺磚造平房、Ｅ部分面積一八點四三平方公尺簡易平
    房、Ｆ部分面積八點五八平方公尺磚造浴室拆除，並將該土
    地交還原告。2.願供擔保，請准宣告假執行。3.訴訟費用由
    被告負擔。（二）備位訴之聲明；1.請求核定被告占有系爭
    土地如附圖所示編號Ａ、Ｂ、Ｃ、Ｄ、Ｅ、Ｆ、Ｇ部分，自
    九十四年八月三十一日起至終止占有之日止，每年應給付原
    告六十八萬零八百八十四元之租金。2.被告應給付原告六十
    八萬零八百八十四元，及自起訴狀繕本送達被告之翌日起至
    清償日止，按年息百分之五計算之利息。3.訴訟費用由被告
    負擔。
二、被告則以：（一）系爭土地及建物，原同屬於張坤南所有，
    惟張坤南以系爭土地及同段六二建號之建物設定抵押向訴外
    人萬通商業銀行借款，因逾期未清償，而由該銀行行使抵押
    權，聲請本院拍賣系爭土地，並由原告拍定取得系爭土地所
    有權，然因拍賣為買賣之一種，以債務人為出賣人，拍定人
    為買受人，執行法院即屬代債務人出賣之人，是以，基於民
    法第八百七十六條、第四百二十五條之一規定，及最高法院
    四十八年台上字第一四五七號判例、七十三年五月（答辯狀
    誤載為三月）八日七十三年度第五次民事庭會議決議，被告
    乙○○○本於買賣之法律關係而使用系爭建物，對系爭土地
    如附圖所示編號Ｂ、Ｃ、Ｄ、Ｅ、Ｆ、Ｇ部分自享有法定地
    上權或法定租賃權，有權使用系爭土地，而原告主張被告為
    無權占有，應不足採，故原告本於民法第七百六十七條所為
    被告應拆屋還地之先位請求，即無理由，不應准許。（二）
    原告未經協議，遽行起訴請求核定租金，自有違契約自由原
    則，參照八十八年四月二日增訂民法第四百二十五條之一立
    法理由，原告逕為核定租金之備位請求，即無理由，不應准
    許。至原告於九十五年十一月二十九日具狀所提之調解不成
    立證明書，並非就租金之糾紛協調，此觀諸該證明書所載聲
    請調解事由為「居住通行事件」自明。（三）又如附圖所示
    編號Ａ部分面積一○六點五九平方公尺在圍牆外，係為供公
    眾使用之既成道路，而鄰接系爭地南邊之住戶均經由該道路
    通行，故編號Ａ部分不在被告使用之範圍，自不能計入租金
    之核算。另原告（答辯狀誤載為被告）在九十四年八月間，
    搭鐵皮封阻被告住處之出入口，並於同年九月間，到自來水
    公司申請將系爭建物斷水，而原告所為前開不法手段，已嚴
    重妨害被告之使用系爭土地，嗣於本院員林簡易庭在九十五
    年二月十四日就前開排除侵害事件進行調解時，因本件原告
    已將該封阻出入口之鐵皮拆除，本件被告乙○○○才撤回該
    排除侵害之訴訟，故上開期間，原告顯未提供合於使用收益
    之狀態，自不得請求租金。（四）又計算租金應以申報地價
    為根據，原告主張依系爭土地九十五年一月公告土地現值核
    計租金，殊無可取；再者，系爭土地係位於特定農業區，九
    十三年一月當期申報地價為每平方公尺九百六十元，且系爭
    土地通往市區○道路狹小、彎曲，屬鄉間小徑，完全沒有規
    劃，尚非工商繁榮之區，故系爭土地經濟價值不高；更何況
    ，坐落系爭土地上之系爭建物係舊式三合院，僅供住宅使用
    ，且被告年事已高，是以，如按系爭土地申報地價年息百分
    之十計算，亦顯然過高，並不適當等語抗辯。並聲明：（一
    ）原告之訴及其假執行之聲請均駁回。（二）訴訟費用由原
    告負擔。（三）如受不利判決，請准供擔保免為假執行。
三、兩造不爭執之事實：
(一)、系爭土地及建物，原同屬於張坤南所有，惟張坤南以系爭土
    地及同段六二建號之建物設定抵押向訴外人萬通商業銀行借
    款，因逾期未清償，而由該銀行行使抵押權，聲請本院拍賣
    系爭土地（本院九十二年度執字第三五四０號清償債務強制
    執行事件），並由原告拍定買受系爭土地，原告於九十四年
    三月十七日收受本院核發之不動產權利移轉證書，並於九十
    四年四月十五日登記為所有權人。
(二)、系爭建物為訴外人張坤南原始建造，嗣以買賣為原因，輾轉
    由被告乙○○○於九十四年八月間買受並占有使用中。
(三)、張坤南去世後，經本院以九十五年度財管字第二八號裁定選
    任張榮翔為其遺產管理人，並經確定。
四、得心證之理由：
(一)、先位之訴：
    1.原告請求依民法第七百六十七條請求被告拆屋還地是否有
      理由？
    (1)按所有人對於無權占有或侵奪其所有物者，得請求返還之
      。對於妨害其所有權者，得請求除去之。有妨害其所有權
      之虞者，得請求防止之。民法第七百六十七條固有明文。
      惟按「土地及其土地上之房屋同屬一人所有，而僅將土地
      或僅將房屋所有權讓與他人，或將土地及房屋同時或先後
      讓與相異之人時，土地受讓人或房屋受讓人與讓與人間或
      房屋受讓人與土地受讓人間，推定在房屋得使用期限內，
      有租賃關係。其期限不受第449條第1項規定之限制。」、
      「土地及其土地上之建築物，同屬於一人所有，而僅以土
      地或僅以建築物為抵押者，於抵押物拍賣時，視為已有地
      上權之設定，其地租由當事人協議定之，協議不諧時，得
      聲請法院定之。」，民法第四百二十五條之一第一項、第
      八百七十六條第一項分別定有明文。查系爭土地及建物原
      均屬張坤南所有，張坤南僅以系爭土地為抵押，嗣經法院
      拍賣，由原告取得系爭土地之所有權，張坤南另於九十四
      年三月間，將系爭建物出賣予訴外人張良榮，張良榮於九
      十四年三月一日申報繳納契稅並申請厘正納稅人名義，張
      良榮又於九十四年八月廿六日出售予被告乙○○○，現由
      被告乙○○○占有使用系爭建物等情，為兩造所不爭執，
      並有彰化縣稅捐稽徵處員林分處九十六年一月二日彰稅員
      分二字第0962000340號函附卷可稽，且經本院調閱前開執
      行卷查明無訛，堪信為真實。按系爭建物雖屬未辦保存登
      記建物，但尚非不得以之為交易之標的，茲被告乙○○○
      既因買賣關係並受領交付占有，而取得系爭建物之事實上
      處分權，揆之上情，核認與民法第四百二十五條之一第一
      項、第八百七十六條第一項之規定相符，亦即依該等法條
      ，足認被告乙○○○就系爭土地之特定範圍，在原告取得
      系爭土地所有權之日起，與原告間推定有租賃關係及視為
      已有法定地上權之設定，自屬有權占有，原告主張被告乙
      ○○○係無權占有，請求其依民法第七百六十七條規定拆
      屋還地云云，自屬無據，應予駁回。
    (2)系爭建物既係由被告乙○○○因買賣關係並受領交付占有
      ，而取得系爭建物之事實上處分權，被告張榮翔即張坤南
      遺產管理人並未占有使用系爭建物及坐落基地，則原告依
      民法第七百六十七條規定對之主張拆屋還地，於法亦屬不
      合，應予駁回。
    2.原告依民法第三百四十八條規定請求被告拆屋還地是否有
      理由？
      原告依本院九十二年度執字第三五四○號清償債務強制執
      行事件所定之拍賣程序，買受系爭土地等情，已如前述，
      其中如附圖所示編號Ｃ、Ｅ、Ｆ部分既有未拍賣建物即
      本件系爭建物坐落其上，而未經本院民事執行處點交予買
      受人即原告，此觀之本院民事執行處九十四年一月廿一日
      彰院鳴執夏九十二年度執字第三五四０號拍賣公告、九十
      四年八月四日點交公告及同日製作之執行筆錄即明，系爭
      建物原始所有人張坤南生前既已出賣系爭建物，並已將建
      物之占有交付買受人受領，不得再對系爭建物買受人主張
      有所有權，主張拆屋還地，原告自無主張之權限，另原告
      與被告乙○○○間並無買賣關係存在，是原告依買賣之法
      律關係請求被告拆屋還地，並無理由，應予駁回。
(二)、備位之訴：
    1.本件被告乙○○○既因買賣關係並受領交付占有，而取得
      系爭建物之事實上處分權，其因用益系爭建物而就系爭土
      地之特定範圍，與原告間有租賃關係及法定地上權之存在
      ，已如前述，依民法第四百二十五條之一第二項、第八百
      七十六條第一項規定，有關被告乙○○○使用系爭土地之
      租金，由原告與被告乙○○○協議定之，協議不諧時，得
      請求法院定之。本件被告乙○○○雖辯稱：原告未經協議
      ，遽行起訴請求核定租金，有違契約自由原則云云，惟查
      ：被告乙○○○前與訴外人張坤南於九十四年八月三十日
      向彰化縣員林鎮調解委員會對本件原告就居住通行事件聲
      請調解，屆期本件原告委任代理人到場，惟因聲請調解人
      未到，無法調解，而調解不成立；本件被告乙○○○復於
      九十四年九月廿九日具狀起訴，以原告漠視其就系爭土地
      已依法取得法定地上權，竟在系爭土地上設置烤漆浪板鐵
      片，致使被告乙○○○無法通行對外聯絡，起訴請求本件
      原告應予拆除該鐵片，不得妨礙其通行，本院以九十四年
      度員簡調字第五九號簡易事件受理等情，有原告提出彰化
      縣員林鎮調解委員會九十四年度民調字第五三九號調解不
      成立證明書影本在卷可考，並經本院依原告聲請調閱該簡
      易事件卷宗查明屬實，足見原告與被告乙○○○就租金之
      數額確實有協議不諧之情形，原告據而起訴，請求本院核
      定租金之數額，於法有據，被告乙○○○徒以該調解不成
      立證明書聲請調解事由為「居住通行事件」，並非就租金
      之糾紛協調云云，委無足取。
    2.又為核定被告使用系爭土地應支付之租金為若干，首須審
      究者厥為被告乙○○○之法定地上權或租賃權之範圍為何
      ？就此，原告主張其範圍如附圖所示編號Ａ、Ｂ、Ｃ、Ｄ
      、Ｅ、Ｆ、Ｇ，被告則主張不應包括編號Ａ部分在內，查
      ：系爭建物之本身占用系爭土地雖僅限於如附圖所示編號
      Ｃ（磚造平房）、Ｅ（簡易平房）、Ｆ（磚造浴室）部分
      ，但編號Ｄ、Ｇ部分屬系爭建物旁之狹小空地，編號Ｂ部
      分為系爭建物三合院前之庭院，編號Ａ部分雖供作公眾通
      行之既成巷道，然亦為系爭建物對外通行之用，均應認屬
      法定地上權或租賃權之範圍，是被告乙○○○對系爭土地
      法定地上權或租賃權之範圍應認為如附圖所示編號Ａ、Ｂ
      、Ｃ、Ｄ、Ｅ、Ｆ、Ｇ等均包括在內，面積總計為八五一
      ．０六平方公尺。
    3.復按城市地方房屋之租金，以不超過土地及其建築物申報
      總價年息百分之十為限。此項規定於租用基地建築房屋者
      準用之。土地法第一百零五條、第九十七條第一項分別著
      有明文。又依同法第一百四十八條、同法施行法第二十五
      條規定，可知土地價額係指申報地價而言，惟基地租金之
      數額，除以申報地價為基礎外，尚須斟酌基地之位置、工
      商業繁榮之程度及占用人利用土地之經濟價值及所受利益
      等項，並與鄰地租金相比較，以為決定，並非必達申報地
      價年息百分之十之最高額（最高法院六十八年度台上字第
      三０七一號判例參照）。查：系爭土地地目建，使用分區
      為特定農業區，使用地類別為甲種建築用地，所在位置附
      近民宅、廠房及稻田錯落其間，土地北面臨巷道，寬約三
      公尺，土地西側即以如附圖所示編號Ａ之自留巷道可對外
      聯絡道路，市況非稱繁榮，被告乙○○○占用系爭土地上
      如附圖所示編號Ｃ、Ｅ、Ｆ之建物係舊式三合院，僅供住
      宅使用等情，業經本院到場履勘屬實，並製有履勘筆錄附
      卷可稽，且有兩造提出現場照片數幀可憑；又系爭土地九
      十三年一月當期申報地價為每平方公尺九百六十元，有原
      告所提土地謄本可考，綜上，堪認被告乙○○○使用系爭
      土地如附圖所示編號Ａ、Ｂ、Ｃ、Ｄ、Ｅ、Ｆ、Ｇ等部分
      （面積八五一．０六平方公尺）之租金以土地申報總價百
      分之八為適當，從而，即得核定其每年應付租金為六萬五
      千三百六十一元（簡易計算式：960×851.06×8％＝
      65,361，元以下四捨五入）。
    4.又依民法第四百二十三條規定，出租人應以合於所約定使
      用收益之租賃物，交付承租人，並應於租賃關係存續中，
      保持其合於約定使用、收益之狀態。本件被告乙○○○另
      辯以：原告於九十四年八月間即於系爭土地加設圍籬阻礙
      通行（至九十五年二月間始拆除該圍籬），復於同年九月
      間將系爭建物斷水乙節，為原告所不爭執，並有圍籬照片
      、台灣省自來水股份有限公司第十一區管理處九十六年一
      月四日台水十一業字第09600000880號函暨申請停用資料
      及本院九十四年度員簡調字第五九號事件卷宗可考，被告
      乙○○○所辯堪信為真實，原告主張系爭建物之水錶位於
      執行法院點交區，自可申請停水云云，委無足取，原告前
      開所為均已妨害被告之使用系爭土地，惟審酌原告所為架
      設鐵籬之行為固然使被告乙○○○使用系爭土地增加不便
      ，然原告於本件及九十四年度員簡調字第五九號事件中均
      已陳明曾建議被告乙○○○可拆除其在系爭土地北面自設
      之水泥板牆即可直通萬年巷等語，有本院勘驗測量筆錄及
      九十四年度員簡調字第五九號事件卷宗可憑，依現場情況
      觀之，原告之建議尚屬可行，而原告擅自於九十四年九月
      廿二日申請停止系爭建物之供水後，被告乙○○○旋於翌
      日申請復用等情，亦有灣省自來水股份有限公司第十一區
      管理處前開回函資料可稽，因認原告前開所為未保持合於
      通常使用、收益狀態，以扣除租金二千元為允當，被告乙
      ○○○辯稱此段期間原告不得請求租金云云，亦非可採，
      從而，原告據以請求被告乙○○○給付自九十四年八月三
      十一日起算一年之租金，依上述核定每年租金六萬五千三
      百六十一元，扣除二千元後，為六萬三千三百六十一元，
      是原告請求被告乙○○○給付六萬千三千三百六十一元，
      及自起訴狀繕本送達被告之翌日即九十五年十月十三日起
      至清償日止，按年息百分之五計算之利息，為有理由，應
      予准許，逾此範圍之請求為無理由，應予駁回。又原告受
      敗訴判決部分，其假執行之聲請亦失所附麗，併予駁回。
    5.又本判決主文第二項命被告乙○○○給付之金額未逾五十
      萬元，依民事訴訟法第三百八十九條第一項第五款規定，
      合由本院依職權宣告假執行如主文第五項所示。又被告陳
      明願供擔保聲請宣告免為假執行，就原告勝訴部分（指如
      主文第二項部分）經核並無不合，爰酌定相當擔保金額併
      予宣告之。
(三)、本件判決之基礎事實業已明確，兩造其他攻繫防禦方法，核
    與判決基礎無為明毋庸一一論列，附予敘明。
五、負擔訴訟費用之依據：民事訴訟法第七十九條。
中      華      民      國 九十六  年  五  月  十六   日
                           民事第一庭  法  官  簡燕子
上為正本係照原本作成。
如對本判決上訴須於判決送達後廿日內向本院提出上訴狀。
中      華      民      國 九十六  年  五  月  十六   日
                                       書記官  林嘉賢
